【裁判字號】    97,台上,600
【裁判日期】    970214
【裁判案由】    強盜
【裁判全文】
最高法院刑事判決              九十七年度台上字第六００號
上  訴  人  甲○○
                    （
            乙○○
                    （
上列  一人
選任辯護人  王志陽律師
上列上訴人等因強盜案件，不服台灣高等法院中華民國九十六年
十一月二十九日第二審更審判決（九十六年度上更(一)字第六四二
號，起訴案號：台灣新竹地方法院檢察署九十五年度偵字第二九
四三號），提起上訴，本院判決如下：
    主  文
上訴駁回。
    理  由
一、準強盜部分：
按刑事訴訟法第三百七十七條規定，上訴於第三審法院，非以判
決違背法令為理由，不得為之。是提起第三審上訴，應以原判決
違背法令為理由，係屬法定要件。如果上訴理由狀並未依據卷內
訴訟資料，具體指摘原判決不適用何種法則或如何適用不當，或
所指摘原判決違法情事，顯與法律規定得為第三審上訴理由之違
法情形，不相適合時，均應認其上訴為違背法律上之程式，予以
駁回。本件上訴人甲○○上訴意旨略稱：甲○○否認曾持磚塊攻
擊被害人鄭凱倫，且無其他證據足資證明甲○○有前揭犯行；又
甲○○等係離開盜所後，行至中途始遭鄭凱倫發現，並非在盜所
當場對被害人施以強暴行為，另鄭凱倫與被害人許月芳當時亦無
逮捕甲○○等之意思，且奪取毀損V8攝影機均係乙○○所為，甲
○○並未參與該部分之犯行，則甲○○所為自不構成準強盜罪，
乃原審就上情未詳予調查釐清，而逕為不利甲○○之認定，於法
有違。上訴人乙○○上訴意旨略稱：(一)、原審就乙○○等所為是
否已達使人難以抗拒之程度，並未詳予調查釐清，即為乙○○不
利之認定；原審審判長於審理期日，並未提示乙○○相關之供述
筆錄，供乙○○閱覽表示意見，其所踐行之訴訟程序，於法有違
。(二)、被害人鄭汶宜於檢察官偵查及第一審審理中相關供述各情
，並不能證明乙○○有準強盜犯行；鄭凱倫於檢察官偵查及第一
審審理中相關供述各情，前後不一，並與鄭汶宜供述各情不盡相
符；參照許月芳、證人黃建勳及上訴人二人供述及辯解各情，足
見鄭凱倫、許月芳及上訴人二人，就上訴人二人係先逃離竊盜現
場後，鄭凱倫始騎機車搭載許月芳隨後追至之供述，並無不符之
處，則上訴人二人逃離現場時，鄭凱倫、許月芳是否已到達現場
，並非無疑。參酌原判決事實欄認定：鄭凱倫係騎鄭汶宜騎至現
場之機車搭載許月芳，追至距離現場約三百公尺之鐵皮寮旁之產
業道路旁，始發現上訴人二人並發生衝突等情，足見乙○○於遭
鄭凱倫追捕發現之前，已脫離竊盜犯罪場所，則乙○○縱於事後
有施強暴之行為，亦核與準強盜罪當場施以強暴之要件不符。況
參酌甲○○相關辯解各情，足見乙○○所為亦未達使鄭凱倫等不
能或難以抗拒之程度，所為亦核與準強盜罪之構成要件不合。乃
原判決逕論乙○○以準強盜罪，於法有違。(三)、原判決理由欄說
明乙○○所為係犯刑法第三百二十九條之準強盜罪，乃或又說明
乙○○所犯各罪間具有方法結果之牽連關係，應適用修正前即行
為時刑法第五十五條牽連犯之規定，從一重之加重準強盜罪處斷
，其理由欄前後之說明相互矛盾，於法有違等語。
惟查原判決認定上訴人二人有原判決事實欄所載共同竊盜，因脫
免逮捕、湮滅罪證，當場施以強暴（均累犯）之犯行，係以訊據
上訴人二人供承：於如原判決事實欄所載時地，竊取鄭汶宜所有
之鐵板，嗣因見鄭凱倫持V8攝影機向彼等拍攝，甲○○因而與鄭
凱倫發生扭打，另持磚塊敲傷許月芳頭部；乙○○將該V8攝影機
搶下來往地上摔壞，並將鄭凱倫騎至現場之機車騎走逃逸等情是
實。上訴人二人雖均否認有何準強盜犯行，甲○○辯稱：彼等並
非在盜所當場對鄭凱倫施以強暴，鄭凱倫與許月芳追過來時，是
鄭凱倫先拿V8攝影機攻擊彼等，許月芳則是拿安全帽要砸伊，伊
氣不過才持地上磚頭打許月芳，V8攝影機不是伊摔的等語；乙○
○辯稱：伊逃離行竊地點時未見鄭凱倫及許月芳，而係逃至鐵皮
工寮之產業道路附近時，始見鄭凱倫與許月芳騎乘機車追至，伊
當時已經往農地逃跑，後來聽見甲○○在後方呼救，伊返回後見
甲○○與鄭凱倫扭打，伊上前將彼等拉開，伊沒有出手打鄭凱倫
，而許月芳用V8攝影機打伊，伊搶過來就往地上摔，並未用攝影
機打許月芳等，嗣伊見鄭凱倫騎乘之機車停放在旁並未熄火，為
逃離現場而將該機車騎走，伊並未注意鄭凱倫、許月芳所在或彼
等移動之位置，伊並未蓄意騎機車衝撞鄭凱倫、許月芳云云。然
查上訴人二人如何於原判決事實欄所載時地，僱請不知情之吊車
司機黃建勳竊取鐵板，並已將鐵板一塊吊至吊車上，而於欲吊取
第二塊鐵板時，經鄭汶宜等發覺隨即逃離等情，業據上訴人二人
供承明確，並經鄭汶宜、黃建勳證述甚詳；鄭凱倫、許月芳指稱
：甲○○將鄭凱倫壓制在地時，甲○○因鄭凱倫抗拒而撿拾磚塊
敲擊伊頭部後面，乙○○則趁機搶下鄭凱倫手持之V8攝影機，持
以砸擊鄭凱倫之後腦，嗣並將該V8攝影機朝地上重摔予以毀壞，
乙○○復騎機車衝撞鄭凱倫、許月芳二人等情甚詳，且上訴人二
人就鄭凱倫、許月芳所指述之上開各情，於第一審法院行交互詰
問時並未爭執，乙○○並就許月芳指述各情表示「沒有意見」；
按諸刑法第三百二十九條所謂當場，不以實施竊盜或搶奪者尚未
離去現場為限，即已離盜所而尚在他人跟蹤追躡中者，仍不失為
當場。上訴人二人於行竊後遭鄭汶宜發覺質問，乃邊與鄭汶宜對
話邊退至溝貝排水二號橋頭，而鄭凱倫、許月芳聞訊攜帶V8攝影
機至現場欲拍攝，上訴人二人見狀因恐彼等影像遭拍攝存證，於
退至橋頭後隨即反身逃跑，鄭凱倫、許月芳旋即騎乘機車追躡上
訴人二人約三百公尺至鐵皮工寮旁之產業道路旁等情，已據鄭汶
宜、鄭凱倫、許月芳證述綦詳，而甲○○於第一審法院審理中亦
供承：鄭汶宜當時打電話叫鄭凱倫、許月芳過來，再騎機車追彼
等；乙○○於檢察官偵查及第一審法院審理中亦供稱：彼等逃離
竊盜現場時，被害人一直追著伊，當時鄭凱倫、許月芳一路上跟
著彼等，彼等用跑的，他們騎車追來等情。則上訴人二人行竊犯
行遭發覺後固逃離盜所，惟顯然仍在鄭凱倫、許月芳跟蹤追躡之
中，上訴人二人為脫免逮捕、湮滅罪證，而對鄭凱倫、許月芳二
人施強暴行為之地點，其與竊盜行為之地點雖非相同，惟揆諸上
開說明，其仍屬刑法第三百二十九條所稱之「當場」；上訴人二
人為湮滅罪證，由乙○○趁甲○○將鄭凱倫壓制於地之際，搶下
鄭凱倫手持拍攝彼等罪證之V8攝影機並予以砸毀，及上訴人二人
為脫免逮捕，甲○○於遭鄭凱倫追及扭打之際，自地上撿拾磚塊
砸擊鄭凱倫之頭部，而乙○○則持搶下之V8攝影機朝鄭凱倫頭部
砸擊，甲○○並持磚塊砸擊許月芳頭臉部，暨乙○○騎機車欲離
去現場時，衝撞鄭凱倫、許月芳，上訴人二人對鄭凱倫、許月芳
所施加之強暴行為，顯已達使人難以抗拒之程度；鄭凱倫、許月
芳因遭上訴人二人毆擊，而分別受有如原判決事實欄所載之傷勢
，有鄭凱倫、許月芳受傷照片及彼等診斷證明書附卷可稽；鄭凱
倫所有之V8攝影機遭砸毀，有相關照片附卷可參；鄭汶宜領回MW
O －九一八號重型機車，有相關之贓物認領保管單附卷足憑；此
外另有現場照片及新竹縣警察局竹北分局九十五年九月二十八日
函送之現場圖一張等附卷可資佐證。堪認鄭汶宜、鄭凱倫、許月
芳指述各情係屬事實，上訴人二人否認辯解各語，係屬事後卸責
之詞，不足採信等情，予以綜合判斷。因而撤銷第一審判決，改
判論處上訴人二人共同竊盜，因脫免逮捕、湮滅罪證，當場施以
強暴（均累犯）罪刑，已於判決內說明其所憑之證據及其認定之
理由，從形式上觀察，並無違背法令之情形。按供述證據前後，
雖稍有參差或互相矛盾，事實審法院非不可本於經驗法則斟酌其
他證據作合理之比較定其取捨，從而供述證據之一部認為真實者
予以採取，亦非證據法則所不許。又證據之取捨與證據之證明力
如何，均屬事實審法院得自由裁量、判斷之職權；苟其此項裁量
、判斷，並不悖乎通常一般之人日常生活經驗之定則或論理法則
，又於判決內論述其何以作此判斷之心證理由者，即不得任意指
摘其為違法，而據為提起第三審上訴之合法理由。原判決綜合上
述各項證據資料，據以認定上訴人二人確有前揭犯行等情，乃其
採證認事調查職權之合法行使，並無違背論理法則及經驗法則或
有理由不備等情事，不容任意指為違法。縱認原判決未就相關供
述證據，逐句說明其為如何斟酌取捨之理由，而有微疵，然其於
判決結果並無影響，依刑事訴訟法第三百八十條規定，仍不得據
為合法之第三審上訴理由。原審於審判期日審判長就上訴人二人
警詢、檢察官偵查及事實審法院審理中相關供述之筆錄，已向上
訴人二人提示並告以要旨（原審卷第六十二頁背面），乙○○上
訴意旨未依卷內資料指摘，並非有據。判決有顯然錯誤而不影響
全案情節及判決本旨者，得以裁定更正之。綜觀原判決之全案情
節及判決本旨，其顯係論述說明上訴人二人所為係犯刑法第三百
二十九條之準強盜罪，其理由欄說明：……應適用修正前即行為
時刑法第五十五條牽連犯之規定，從一重之加重準強盜罪處斷（
原判決第十三頁第十六至十七行）等情，顯屬誤載，並不生影響
於全案情節及判決本旨，自可依聲請或本於職權以裁定更正之，
其與判決理由矛盾迥異，乙○○上訴意旨(三)所指各情，顯屬誤會
。上訴人二人徒憑己意或就原判決已有說明之事項，或就原審判
斷證據證明力之合法職權行使，漫指其違法，重為單純事實上之
爭執，難謂係適法上訴第三審之理由，彼等此部分上訴違背法律
上之程式，應予駁回。
二、傷害、妨害人行使權利、毀損部分：
按刑事訴訟法第三百七十六條所列各罪之案件，經第二審判決者
，不得上訴於第三審法院，法有明文。本件上訴人二人牽連犯傷
害、妨害人行使權利、毀損部分，原判決認係分別成立刑法第二
百七十七條第一項、第三百零四條第一項、第三百五十四條之罪
，核均屬刑事訴訟法第三百七十六條第一款之案件，依上開說明
，既經第二審判決，自不得上訴於第三審法院。縱此部分與前述
上訴人二人準強盜部分，有牽連犯關係為裁判上一罪，但彼等準
強盜部分之上訴為不合法，本院應從程序上予以駁回，而無從為
實體上判決，對於輕罪之此部分，亦無從適用審判不可分原則，
為實體上審判。上訴人二人竟復對此部分提起上訴，顯為法所不
許，應予駁回。
據上論結，應依刑事訴訟法第三百九十五條前段，判決如主文。
中    華    民    國  九十七  年    二    月   十四   日
                      最高法院刑事第一庭
                          審判長法官  董  明  霈
                                法官  林  茂  雄
                                法官  張  祺  祥
                                法官  宋      祺
                                法官  陳  祐  治
      本件正本證明與原本無異
                                      書  記  官
中    華    民    國  九十七  年    二    月   二十   日
                                                      Ｑ


司法院資訊處製作；財團法人民間司法改革基金會備份。
